臺灣臺南地方法院刑事判決　　　　　　　 95年度訴字第826號
公　訴　人　臺灣臺南地方法院檢察署檢察官
被　　　告　丙○○
上列被告因偽證案件，經檢察官提起公訴（九十五年度偵字第五
０四號），本院判決如下：
    主  文
丙○○無罪。
    理  由
一、公訴意旨略以：被告丙○○明知其於民國九十一年四月三十
    日，並未向另案被告即本案告發人乙○○借款新臺幣（下同
    ）二百萬元，竟先後於九十四年二月十六日及同年十一月一
    日，在臺灣臺南地方法院檢察署檢察官偵辦九十三年度發查
    字第一六０八號及臺灣臺南地方法院刑事庭審理九十四年度
    易字第三六六號被告乙○○侵占案件時，為證人之身分，於
    該案被告乙○○有無借款二百萬元予丙○○之案情有重要關
    係之事項，於供前具結後，二度陳述「曾向乙○○借款二百
    萬元」之虛偽證言，因認被告涉犯刑法第一百六十八之偽證
    罪嫌。
二、按犯罪事實應依證據認定之，無證據不得認定犯罪事實；不
    能證明被告犯罪者，應諭知無罪之判決，刑事訴訟法第一百
    五十四條第二項、第三百零一條第一項分別定有明文。又依
    刑法第一百六十八條規定證人依法作證時，必須對於案情有
    重要關係之事項，為虛偽之陳述，始負偽證罪之責。所謂於
    案情有重要關係之事項，係指該事項之有無，足以影響裁判
    之結果者而言。蓋證人就此種事項為虛偽之陳述，則有使裁
    判陷於錯誤之危險，故以之為偽證罪，而科以刑罰。苟其事
    項之有無，與裁判結果無關，僅因其陳述虛偽，而即對之科
    刑未免失之過酷，是以上開法條加此特別構成要件，以限定
    虛偽陳述之範圍，與其他立法例對於證人虛偽陳述之結果不
    設何等區別者，其立法精神自有不同（最高法院六十九年台
    上字第二四二七號判例、九十四年度台上字第三四八四號判
    決意旨參照）。質言之，證人於法院審判時或於檢察官偵查
    時，縱有虛偽陳述之情形，惟倘若其所為之虛偽陳述並不足
    以影響裁判之結果，此時因不符「於案情有重要關係之事項
    」之特別構成要件，即不能科以證人偽證刑責。
三、公訴人認被告涉有偽證罪嫌，無非係以：被告前於九十四年
    二月十六日及同年十一月一日，先後在該署九十三年度發查
    字第一六０八號及本院九十四年度易字第三六六號被告乙○
    ○侵占案件時，為證人之身分，於該案被告乙○○有無借款
    二百萬元予被告時，虛偽證稱其曾向該案被告乙○○借款二
    百萬元云云，然被告並未向另案被告乙○○借款二百萬一節
    ，業據告發人乙○○指述：其並未借款予被告，而係借款二
    百萬元予黃榮昭，作為競選台南縣鹽水鎮代表會主席之資金
    等語，又被告就其向另案被告乙○○借款時有無簽發收據一
    事，前後供詞矛盾，且其辯稱係借款以投資大陸工廠，惟無
    投資契約，亦不清楚公司及股東情形，顯不合常情等語，資
    為論據。訊據被告固坦承有於上揭時、地，以證人身分作證
    ，供前具結，而為前開陳述，惟堅決否認有何偽證犯行，辯
    稱：伊確實有向告發人乙○○借款二百萬元，伊前於告發人
    乙○○另案侵占案件之偵查及本院時所為之證詞，均係實在
    云云。
四、本院依職權調取本案告發人乙○○於本院九十四年度第四０
    一八號侵占案卷全卷（含九十四年度偵字第四０一八號偵查
    卷），查明該案訴訟偵查、審理過程如下：
（一）本案告發人乙○○為臺南縣鹽水鎮大眾廟管理委員會主任
      委員，綜理該會會務，並保管該廟在金融行庫之定期存款
      單及活期存款存摺、印鑑，竟未經該委員會之同意，於九
      十一年四月三十日，將該廟在原臺南縣新營信用合作社（
      現為日盛國際商業銀行新營分行）鹽水分社之定期存款二
      百萬元辦理提前解約，扣除解約金後之餘額一百九十九萬
      五千三百五十五元轉存於該廟以「大眾廟管理委員會乙○
      ○」名義在該信用合作社開立之0000000-0-0帳號活期儲
      蓄存款帳戶內，並意圖為自己不法之所有，將其業務上所
      持有之上開一百九十九萬五千三百五十五元視為己有，以
      轉帳方式匯至丙○○在該行開立之0000000-0-0號帳戶內
      ，侵占鹽水大眾廟之廟產，而以每月三分利取息，共獲取
      五十四萬元利息供己花用，經檢察官以另案被告乙○○涉
      犯刑法第三百三十六條第二項之業務侵占罪嫌，提起公訴
      。
（二）另案被告乙○○所涉上開業務侵占犯行，於本院另案審理
      時，固坦承：伊係大眾廟管委會主任委員，負責保管大眾
      廟在各金融機構所開立帳戶之定期存款單、存摺及印鑑章
      ，事先未經管委會開會審核同意，即於九十一年四月三十
      日營業時間，擅持大眾廟在鹽水分行所設帳戶之定期存款
      單、存摺及印鑑章，與黃榮昭一同至鹽水分行櫃檯，將大
      眾廟在該處之定期存款二百萬元辦理提前解約，並將扣除
      解約金後之餘額一百九十九萬五千三百三十五元存入大眾
      廟之活期存款帳戶內後，旋將業務上持有之上開一百九十
      九萬五千三百三十五元存款，全數轉帳至丙○○在該分行
      之活期儲蓄存款帳戶內等情不諱，惟矢口否認有何業務侵
      占犯行，辯稱：當初係黃榮昭脅迫伊，向伊恫稱若不出借
      二百萬元供其競選鹽水鎮鎮民代表會主席，伊怎麼死的都
      不知道，伊心生畏懼才借給黃榮昭云云。
（三）該案經本院九十四年度易字第三六六號審理後，認另案被
      告乙○○上開所辯不可採信，並於判決理由二（一）至（
      三）明確敘明：「（一）九十一年間，被告（即乙○○，
      下同））係大眾廟管委會主任委員，黃榮昭係管理委員，
      為被告及證人黃榮昭所不爭執，且有大眾廟管委會幹部通
      訊錄在卷可稽（偵卷第四頁）。依卷附大眾廟管委會組織
      章程（偵卷第二十至二十六頁）之明文規定，管委會置主
      任委員一名，由管理委員互選產生（第十四條）、管理委
      員十五名（第十三條），主任委員綜理管委會會務，對外
      代表管委會（第十五條），管委會之職權包含運營大眾廟
      經費收支在內（第二十一條第四款），信徒大會係每年召
      開一次（第二十七條），管委會議係每三個月舉行一次（
      第二十八條），信徒大會及管委會議，就關於廟產之處分
      ，須有過半數之出席，出席人數三分之二以上同意，始得
      為之（第二十九條第四款）。被告自承係大眾廟管委會主
      任委員，負責保管大眾廟在各金融機構所開立帳戶之定期
      存款單、存摺及印鑑章，關於管委會經費之運作，須先由
      管理委員會審核通過，再報信徒大會核備通過（偵卷第十
      七頁），而證人即大眾廟總幹事陳得祿受檢察事務官詢問
      時亦證稱：大眾廟定存的換單或取息均由主委一人包辦等
      語（偵卷第八十四頁），與前述管委會組織章程內容互核
      相符，是被告與黃榮昭均負有營運大眾廟經費收支之職務
      ，大眾廟在各金融機構內之一切存款，均應屬被告與黃榮
      昭業務上所持有之財物至明。（二）其次，依卷附日盛國
      際商業銀行新營分行九十三年九月三日日盛銀新營字第九
      三０六八五號函所附鹽水分行戶名大眾廟管委會乙○○、
      帳號0000000號活期儲蓄存款帳戶之對帳單所載，
      九十一年四月三十日分別存入定存九十九萬五千三百三十
      五元及一百萬元，並於同日轉帳支出一百九十九萬五千三
      百三十五元至帳號0000000號帳戶（偵卷第二一六
      頁）無訛。又依卷附鹽水分行戶名丙○○、帳號0000
      000號活期儲蓄存款帳戶對帳單所載，九十一年四月三
      十日確有自大眾廟管委會轉帳存入一百九十九萬五千三百
      三十五元（偵卷第一九四頁）。是以，被告坦承於九十一
      年四月三十日營業時間，擅持大眾廟在鹽水分行所開立帳
      戶之定期存款單、存摺及印鑑章，至鹽水分行櫃檯，將大
      眾廟在該處之定期存款二百萬元辦理提前解約，並將扣除
      解約金後之餘額一百九十九萬五千三百三十五元存入大眾
      廟之活期存款帳戶內後，旋將業務上持有之上開一百九十
      九萬五千三百三十五元存款，全數轉帳至丙○○在該分行
      之活期儲蓄存款帳戶等情，堪以認定。（三）另被告雖辯
      稱係受黃榮昭脅迫，被恫稱若不出借二百萬元供黃榮昭競
      選鹽水鎮鎮民代表會主席，伊怎麼死的都不知道，伊心生
      畏懼才借給黃榮昭，九十一年四月三十日當天係被黃榮昭
      強押回大眾廟取出二張定期存款單及帳簿、印章，再與黃
      榮昭一同至鹽水分行辦理解約云云，惟亦自承從大眾廟至
      鹽水分行被黃榮昭脅迫及強押之過程並無任何人看見，且
      未曾報案而無人可證明。衡諸常情，被告與黃榮昭分係大
      眾廟管委會之主任委員及管理委員，主任委員尚係由管理
      委員間相互選出，以被告之年齡、社會歷練及在大眾廟管
      委會中之地位，僅聽聞黃榮昭恫稱「怎麼死的都不知道」
      一句，未受有任何肢體暴力，是否即因此心生畏懼而任憑
      黃榮昭擺佈，並鋌而走險而擅將大眾廟定存解約，實有可
      疑！況被告事後既未報案請求警方協助，所辯是否屬實，
      亦屬存疑！而參諸證人即鹽水分行經理陳泳志於偵查中結
      證：當日雖見被告與黃榮昭一同前來辦理定存解約，惟未
      見任何反常現象等語明確，復參以被告自稱係被黃榮昭脅
      迫及強押辦理解約，惟全部過程中未曾呼救，亦未曾向警
      報案，且在營業時間至鹽水分行辦理過程中，明知分行內
      有他人在場，竟未曾表現出任何掙扎、不情願或神色異狀
      等異常舉動，顯與常情不符。是被告辯稱係受黃榮昭脅迫
      及被強押前往解約云云，顯不可採信。」等語，因而認定
      另案被告乙○○涉犯業務侵占犯行，罪證明確，判處有期
      徒刑六月，緩刑二年確定。
（四）綜上，本院審理九十四年度易字第三六六號被告乙○○侵
      占案件，係以另案被告乙○○確有未經大眾廟管委會開會
      審核同意，亦未經信徒大會核備，即擅自將大眾廟在臺南
      縣新營信用合作社鹽水分行（於九十一年十二月間經合併
      後改制為日盛國際商業銀行新營分行）之定期存款二百萬
      元辦理提前解約，並將扣除解約金後之餘額一百九十九萬
      五千三百三十五元，存入戶名「大眾廟管理委員會乙○○
      」、帳號0000000號之活期存款帳戶內後，旋將業
      務上持有之上開一百九十九萬五千三百三十五元存款，全
      數轉帳至黃榮昭以其競選樁腳即被告之名義在該分行開立
      之帳號0000000號活期儲蓄存款帳戶內之客觀事實
      ，且其所辯係受黃榮昭脅迫及被強押前往解約云云，顯不
      可採信，依上所述，已堪認另案被告乙○○涉犯業務侵占
      犯行明確，至於另案被告乙○○擅自解約並轉帳該款項之
      用途，究竟係出借予黃榮昭抑或被告，均不影響另案被告
      乙○○已然成立之業務侵占犯行；況依本院上開所認定另
      案被告乙○○成立業務侵占罪，亦無任何引用被告伊究竟
      有無向另案被告乙○○借款二百萬元證言之情形，此有本
      院九十四年度易字第三六六號侵占案全卷可稽，可見被告
      於另案偵查、本院審理時，有無向另案被告乙○○借款二
      百萬元之證言，並不足以影響判決之結果，是被告作證時
      之前開陳述，並非於案情有重要關係之事項，縱然所陳述
      之證言與事實不符而有虛偽之情，然所為仍與偽證罪之構
      成要件不合。揆諸前揭判例（決）意旨，被告於另案偵查
      、審理時之證述內容，既不足以影響另案裁判之結果，亦
      無使裁判陷於錯誤之危險，當不符偽證罪之「於案情有重
      要關係」之特別構成要件，自不成立偽證罪。
（五）至於本院九十四年度易字第三六六號審理結果，雖認被告
      於該案以證人身分，供前具結，陳述另案被告乙○○於臺
      南縣新營信用合作社鹽水分行「大眾廟管理委員會乙○○
      」、帳號0000000號之活期存款帳戶內，一百九十
      九萬五千三百三十五元存款，轉帳至伊在該分行開立之帳
      號0000000號活期儲蓄存款帳戶內，係源自於伊向
      另案被告乙○○之借款等證詞，並非實在（見判決理由二
      （五）至（六）），然本院於該案認被告上開不實之證詞
      ，係據以認定黃榮昭（未據該案起訴）應與另案被告乙○
      ○二人，共同成立業務侵占犯行，此亦與本院於該案認定
      另案被告乙○○成立業務侵占犯行無關，附此敘明。
五、綜上所述，被告於另案被告乙○○所涉業務侵占案件，先後
    於偵查、審理中，關於另案被告乙○○於臺南縣新營信用合
    作社鹽水分行「大眾廟管理委員會乙○○」、帳號0000
    000號之活期存款帳戶內，一百九十九萬五千三百三十五
    元存款，轉帳至其在該分行開立之帳號0000000號活
    期儲蓄存款帳戶內之客觀事實，固有以證人身分，供前具結
    ，陳述上開款項之來源情形，縱然被告於另案所陳述借款之
    證言與事實不符而有虛偽之情事，然因該陳述事項之有無，
    並不足以影響該案判決之結果，而非屬於案情有重要關係之
    事項，自與刑法偽證罪之構成要件不合。此外，本院於應依
    或得依職權調查證據之範圍內，復查無其他積極證據可資認
    定被告涉有前開偽證罪嫌，自屬不能證明被告犯罪，依法應
    諭知被告無罪。
據上論斷，應依刑事訴訟法第三百零一條第一項，判決如主文。
本案經檢察官甲○○到庭執行職務。
中　　華　　民　　國　　96　　年　　3 　　月　　16　　日
　　　　　　　　　刑事第三庭    審判長法　官  鄧希賢
                                      法  官  包梅真
                                      法  官  張銘晃
以上正本證明與原本無異。
如不服本判決應於送達後10日內向本院提出上訴狀。
                                      書記官  林憶梅
中　　華　　民　　國　　96　　年　　3 　　月　　19　　日
